最高法院民事判決　　　　　　　　　　 111年度台上字第95號
上　訴　人　黃 旭 宏
訴訟代理人　鄭 文 龍律師
上　訴　人　賴林富美
訴訟代理人　謝 天 仁律師
被 上訴 人　曾 建 浩
　　　　　　林 韋 霆
　　　　　　凃 芳 敏
上列當事人間分配表異議之訴事件，上訴人對於中華民國110年4
月30日臺灣高等法院第二審判決（108年度重上字第251號），各
自提起上訴，本院判決如下：
    主  文
原判決關於駁回上訴人黃旭宏之上訴，及上訴人賴林富美對被上
訴人曾建浩、林韋霆在第一審之訴，暨各該訴訟費用部分均廢棄
，發回臺灣高等法院。
上訴人賴林富美其他上訴駁回。
第三審訴訟費用關於駁回其他上訴部分，由上訴人賴林富美負擔
。
    理  由
一、上訴人賴林富美主張：伊持臺灣臺北地方法院（下稱臺北地
    院）102 年度司票字第9524號本票確定裁定為執行名義，向
    該院聲請對訴外人即債務人許文鼎（下稱許文鼎）之財產為
    強制執行，經併入該院105年度司執字第26933號清償債務強
    制執行事件（下稱系爭執行事件）辦理，被上訴人曾建浩、
    上訴人黃旭宏、被上訴人林韋霆、凃芳敏（下稱曾建浩等 4
    人）依序持臺北地院104年度司促字第23228號確定支付命令
    （下稱23228號支付命令）、105 年度司促字第16854號確定
    支付命令（下稱16854號支付命令）、105年度司票字第1472
    8號本票確定裁定（下稱14728號本票裁定）、105 年度司票
    字第14726號本票確定裁定（下稱14726號本票裁定）為執行
    名義，主張對許文鼎之債權原本分為新臺幣（下同）2400萬
    元、1520萬元、600萬元、300萬元而聲明參與分配，亦併入
    系爭執行事件辦理，臺北地院於民國106年1月18日作成分配
    表，並於同年3 月28日依職權更正分配表（下稱系爭分配表
    ），然曾建浩等4 人對許文鼎無任何債權存在，爰依強制執
    行法第41條第1 項規定，求為將系爭分配表所列如原判決附
    表（下稱附表）曾建浩部分次序1之執行費優先債權原本8
    萬2404元、次序30之清償債務普通債權原本1030萬496 元，
    及其中200萬496元自105年11月30日起，其餘830萬元自 104
    年12月30日起，均至105 年12月12日止，按年息5%計算之利
    息部分，暨該部分債權應受分配額；黃旭宏部分次序12之
    執行費優先債權原本12萬1604元、次序45之清償債務普通債
    權原本1520萬元、次序46之程序費用普通債權原本500 元，
    暨各該債權應受分配額；林韋霆部分次序20之執行費優先
    債權原本3萬2498元、次序55之票款普通債權原本406萬2262
    元，及其中316萬2262元自105年10月21日起，其餘90萬元自
    105年9月8日起，均至105年12月12日止，按年息6%計算之利
    息部分，暨該部分債權應受分配額；凃芳敏部分次序21之
    執行費優先債權原本1 萬3648元、次序56之票款普通債權原
    本170 萬6000元，暨該部分債權應受分配額，均予剔除，不
    得列入分配（逾上開請求部分，第一、二審為曾建浩、林韋
    霆、凃芳敏敗訴判決，未據上訴；未繫屬本院者，不另贅述
    ）。
二、曾建浩等4人抗辯：
  ㈠曾建浩部分：許文鼎向伊借款2次，第1次借款500 萬元，並
    提供訴外人明日地產股份有限公司所有坐落新北市○○區○
    ○段000 地號土地及其上同段0000建號即整編前門牌新北市
    ○○區○○路00巷00弄0○0號、3樓之2號房屋（下合稱中和
    房地）設定最高限額抵押權供擔保，已清償完畢；第2 次借
    款3000萬元，第1、2筆借款各1000萬元，均約定月息 1.65%
    、3 個月清償，許文鼎並提供訴外人許文正所有坐落臺北市
    ○○區○○段0 小段00地號土地及其上同小段0000號即門牌
    臺北市○○區○○街00巷00號2樓之1房屋（下合稱臨沂街房
    地），設定最高限額抵押權供擔保，伊先後於103年5月15日
    、同年6月10日，預扣3個月利息49萬5000元及1%手續費10萬
    元後，各匯款940萬5000元分予許文正、許文鼎，第3筆借款
    500萬元約定月息2%、3個月清償，以中和房地（即供第1 次
    借款擔保尚未塗銷之抵押權）為擔保，伊於103年8月13日預
    扣3個月利息30萬元、1%手續費5萬元及第1 筆借款1000萬元
    之3個月利息49萬5000元後，匯款415萬5000元予許文鼎，第
    4筆借款500萬元約定月息2%、3 個月清償，以臨沂街房地為
    擔保，伊於103年9月5日預扣3個月利息30萬元、1%手續費 5
    萬元、公證費用1萬元及第2筆借款1000萬元之3 個月利息49
    萬5000元後，匯款414 萬5000元予許文鼎，伊對許文鼎確實
    有上開賴林富美請求剔除之債權存在等語。
  ㈡黃旭宏部分：許文鼎因需資金週轉而分別於104年4月24日、
    105年3月28日、4月26日、5月6日、13日、6月13日、9 月21
    日、26日、29日依序向伊借款85萬元、65萬元、60萬元、10
    0萬元、100萬元、60萬元、300萬元、450萬元、300 萬元，
    共計1520萬元，並於104年4月24日簽發面額85萬元、到期日
    105年8月24日，於同年6月13日簽發面額385萬元、到期日同
    年9月12日，於同年月11日簽發面額1050萬元、到期日同年1
    0 月10日之本票各乙紙予伊作擔保，雙方未約定利息，伊對
    許文鼎確實有上開債權存在等語。
  ㈢林韋霆部分：許文鼎透過伊父親林炳輝向伊借款500 萬元，
    約定月息2%、手續費3%，伊依許文鼎指示，委由母親廖伶玉
    於預扣3 個月利息30萬元、3%手續費15萬元、提早匯款之利
    息補貼1萬元及如期代償曾建浩欠款之利息補貼3萬元後，於
    104年6月5日匯款300萬元予曾建浩、匯款151 萬元予許文鼎
    ，許文鼎於104年6月中旬再向伊借款100 萬元，約定月息2%
    、手續費3%，伊委由廖伶玉於預扣3個月利息6萬元、手續費
    3萬元、利息補貼1萬元後，於104年6月15日、16日分別匯款
    65萬元、25萬元予許文鼎，許文鼎徵得曾建浩同意，將中和
    房地抵押權塗銷，改設定予伊，後因中和房地出售，許文鼎
    於104 年11月30日改以其父許榮輝所有坐落台北市○○區○
    ○段0○段000地號土地及其上同小段000 建號即門牌臺北市
    ○○區○○街00巷0○0號房屋（下合稱金門街房地）設定90
    0萬元、債權比例1/2最高限額抵押權予伊，伊對許文鼎確實
    有上開賴林富美請求剔除之債權存在等語。
  ㈣凃芳敏部分：許文鼎於104年6 月間向伊借款300萬元，約定
    年息20%，並提供中和房地設定1200萬元、債權比例1/2之最
    高限額抵押權，及簽發到期日同年12月8日、面額300萬元之
    本票作擔保，而於同年6月8日預扣5 個月利息29萬4000元（
    原為30萬元，經許文鼎要求折讓6000元）後，匯款200 萬元
    予曾建浩、70萬6000元予許文鼎，嗣許文鼎於104 年12月17
    日償還本金100 萬元，伊對許文鼎確實有上開賴林富美請求
    剔除之債權存在等語。
三、原審將第一審就上開關於曾建浩、林韋霆、凃芳敏部分所為
    賴林富美勝訴之判決廢棄，改判駁回賴林富美此部分之訴，
    並駁回黃旭宏之上訴，理由如下：
  ㈠曾建浩部分：許文鼎第2 次借款3000萬元應為消費借貸，但
    第1、2筆借款各1000萬元，均約定月息1.65% 、手續費1%，
    以臨沂街房地為擔保，經曾建浩於預扣3 個月利息49萬5000
    元、手續費10萬元後，借貸本金應各於103年5月15日、6 月
    10日實際匯款之940萬5000元，第3筆借款500萬元約定月息2
    %、手續費1%，以中和房地為擔保，借貸本金應為103年8月1
    3日於預扣3個月利息、手續費及第1筆借款1000萬元之3個月
    利息後實際匯款之415萬5000元，第4筆借款500 萬元約定月
    息2%、手續費1%，以臨沂街房地為擔保，借款本金應為同年
    9月5日於預扣3個月利息、1%手續費、公證費用1萬元，及第
    2筆借款1000萬元之3個月利息後實際匯款之414 萬5000元，
    借款本金合計2711萬元，曾建浩表明上開4 筆借款均不主張
    手續費，並同意約定利率均以月息1.65% 計算，即還款金額
    僅抵充按月息1.65% 計算之利息及本金，又依曾建浩所持執
    行名義即23228號支付命令，而自104年12月30日起改按年息
    5%計算利息，經以曾建浩不爭執之還款金額依序抵充儘先到
    期借款之利息、餘額再抵充本金（原判決第28頁㉚、㉛誤計
    本金為284萬5420元）後，第1筆借款已清償完畢，第2、3、
    4筆借款本金依序餘200萬496元、415萬5000元、414 萬5000
    元，合計1030萬496元，及其中200萬496元自105年11月30日
    起，餘830萬元自104年12月30日起，均至105 年12月12日分
    配表利息基準日止，按年息5%計算之利息，及應徵執行費 8
    萬2404元得參與分配（附表曾建浩部分：「次序31之程序
    費用普通債權原本500元及分配金額197元」部分，原判決主
    文漏未諭知廢棄並駁回賴林富美此部分之訴，而曾建浩未上
    訴）。
  ㈡黃旭宏部分：黃旭宏提出之匯款申請書及本票等影本，僅能
    證明黃旭宏匯款計1520萬元予許文鼎、許文鼎先後簽發3 紙
    共1520萬元本票與黃旭宏之事實，證人黃佩玉雖證述受黃旭
    宏指示匯款共計750 萬元予許文鼎、曾真梅證述受黃旭宏指
    示以現金匯款420萬元至黃旭宏遠東銀行帳戶之情，然其2人
    證稱借款原因為借貸，係聽聞黃旭宏單方陳述而未親自見聞
    ，黃旭宏於105年9月21日、26日分別匯款300萬元及450萬元
    ，於1個月內借貸之金額高於黃旭宏年收入3倍以上，不合常
    理，黃旭宏指示證人曾真梅匯款420 萬元入其遠東銀行並於
    同日再由遠東銀行匯款450 萬元予許文鼎，何以不直接匯款
    予許文鼎？均不能據以證明匯款原因為消費借貸，衡以黃旭
    宏主張之借款金額高達1520萬元，竟未要求許文鼎出具債權
    原因之證明文件或提供擔保、人保，於前債未受清償之情形
    下，未予催討而繼續貸款，甚於105年12月7日參與分配後，
    再於106年1月26日匯款60萬元、同年3月6日匯款150 萬元、
    同年5月2日匯款38萬元予許文鼎，均不符經驗法則，無法證
    明黃旭宏所持有執行名義即16854 號支付命令所表彰之1520
    萬元借款債權存在，賴林富美請求將系爭分配表關於黃旭宏
    之債權原本及受分配金額予以剔除，應為可採等語。
  ㈢林韋霆部分：第1 次借款林韋霆是基於貸與許文鼎款項之意
    思，於104年6月5日委由廖伶玉匯款300萬元予曾建浩代償許
    文鼎所負債務，並於同日匯款151 萬元予許文鼎，許文鼎並
    提供中和房地設定抵押權作擔保，第2 次借款林韋霆委由廖
    伶玉於104年6月15日、16日分別匯款65萬元、25萬元予許文
    鼎，因中和房地出售，改提供金門街房地設定900 萬元、擔
    保債權額1/2 之最高限額抵押權作擔保，兩人間成立實際交
    付451 萬元及90萬元之消費借貸關係，而就約定月息2%超過
    法定利息上限20%部分，林韋霆無請求權，應以年息20%計算
    ，且依林韋霆所持執行名義即14728號本票裁定，自105年 9
    月8 日起改按年息6%計算利息，經以林韋霆不爭執之還款金
    額依序抵充儘先到期借款之利息、再抵充本金【原判決第45
    頁⑨誤計共80日之利息3萬2734元（計算式則列：3318838×
    6%÷365×60日）】後，合計406萬2262元，及其中316萬226
    2元自105年10月21日起，餘90萬元自105年9月8 日起，均至
    105年12月12日分配表利息基準日止之利息，及應徵執行費3
    萬2498元得參與分配。
  ㈣凃芳敏部分：觀諸104年6月1 日約定記載：「立約定書人：
    曾建浩（以下簡稱甲方）、…凃芳敏（以下簡稱丙方），茲
    因許文鼎為清償甲方之債務，…向丙方借款貳佰萬元…，甲
    …丙…為保障各自權利，特約定…應就…中和…房屋…同時
    辦理甲方之塗銷抵押權及…丙方之新抵押權設定…丙方始願
    依約匯款…」，而許文鼎確實有將中和房地設定抵押權予凃
    芳敏，後中和房地因買賣而移轉他人，改以金門街房地設定
    900萬元、債權額1/2之最高限額抵押權予凃芳敏，參以林韋
    霆與林炳輝、廖伶玉間Line群組聊天紀錄提及許文鼎與凃明
    國（凃芳敏之父）洽談借款300 萬元之事，加以許文鼎曾交
    付面額依序為12萬元、12萬元、6萬元、6萬元之支票予凃芳
    敏，並分別兌現而與所辯約定月息6 萬元乙情相符，足認凃
    芳敏委由凃明國於104年6月8日匯款200萬元予曾建浩代償許
    文鼎之借款，及匯款70萬6000元予許文鼎之原因為消費借貸
    ，惟貸與之本金應以實際交付之金額為準，許文鼎與凃芳敏
    間於104年6月8日成立消費借貸之本金應為270萬6000元，至
    中和房地或金門街房地抵押權設定雖未記載債務人許文鼎，
    但已經證人即經辦代書張建雄證稱實際借款人為許榮輝與許
    文鼎，係伊疏失漏未記載所致，不影響上開消費借貸關係之
    認定。又凃芳敏自承許文鼎曾於104年12月17日匯款100萬元
    清償本金，及以前開支票兌現清償利息，經抵充後持有1472
    6 號本票裁定之原因關係借款債權截至系爭分配表利息基準
    日即105年12月12日止，尚欠本金170萬6000元，利息部分經
    14726號本票裁定駁回，則凃芳敏就執行費優先債權1萬3648
    元、普通債權原本170 萬6000元部分，及該部分債權應受分
    配額，得列入分配，賴林富美之請求尚非有理。
四、本院之判斷：
  ㈠廢棄發回部分（即駁回黃旭宏上訴及賴林富美對曾建浩、林
    韋霆在第一審之訴部分）：
  1.按法院就兩造爭議之待證事實真偽，應斟酌全辯論意旨及調
    查證據結果，以為認定。所謂全辯論意旨，舉凡辯論主義範
    圍內，言詞辯論中影響法院心證之一切訴訟資料均屬之。又
    證言之證據力，固由事實審法院依自由心證認定之，惟法院
    取捨證言，應依證人與兩造之關係、參與待證事實之緣由，
    及其前後陳述之全部內容等項，加以綜合判斷，並以經驗法
    則及論理法則為內在制約，依自由心證法則判斷該證人之證
    言是否可採。次按對於一人負擔數宗債務，而其給付之種類
    相同者，如清償人所提出之給付，不足清償全部債額時，由
    清償人於清償時，指定其應抵充之債務。如未為指定，則債
    務均已屆清償期，以債務之擔保最少者，儘先抵充，擔保相
    等者，以債務人因清償而獲益最多者，儘先抵充，獲益相等
    者，以先到期之債務，儘先抵充，如獲益及清償期均相等者
    ，各按比例，抵充其一部，此觀民法第321條、第322條第 2
    款、第3 款規定甚明。又清償人所提出之給付，應先抵充費
    用，次充利息，次充原本；其依前2 條之規定抵充債務者亦
    同。固為同法第323 條所明定。惟該條並非強行規定，非不
    得經債權人同意先抵充原本，或經當事人合意以契約變更抵
    充順序。
  2.查黃旭宏匯款計1520萬元予許文鼎，而許文鼎先後簽發3 紙
    共1520萬元本票與黃旭宏，為原審確定之事實。證人黃佩玉
    為訴外人旭聯科技股份有限公司（下稱旭聯公司）財務協理
    ，受黃旭宏指示匯款予許文鼎，而證稱：「他（黃旭宏）要
    借錢給許文鼎…」、「黃旭宏跟我說他要跟公司借錢，我就
    從公司轉300 萬元到其個人帳戶，再從其個人帳戶轉給許文
    鼎…」、「…旭聯獲利於104年約1400萬元，105年500 多萬
    元…」、「黃旭宏持有旭聯99% 股權…」、「…黃旭宏指示
    我匯款時有跟我說要借錢給許文鼎」、「旭聯列帳借款予黃
    旭宏，至今還沒有歸還」等語（原審卷四第 320、321、322
    、323 頁），證人曾真梅受雇於旭聯公司擔任管理部協理，
    受黃旭宏指示於105年9月26日自安泰銀行匯款420 萬元之事
    ，並證稱：「黃旭宏指示我去辦匯款…拿現金420 萬元給我
    …存入他名下遠東銀行帳戶…」、「…他說許文鼎經濟有困
    難，他會借他錢…」等語（原審卷六第331、332頁），及黃
    旭宏聲請核發支付命令時，許文鼎並未異議之情。果爾，若
    黃旭宏非將金錢貸與許文鼎，則於未見黃旭宏與許文鼎間有
    其他金錢往來之情況下，何以指示黃佩玉、曾真梅為匯款，
    且所匯金額多達1520萬元？甚向旭聯公司借款轉匯予許文鼎
    ？而就上開多次匯款之用途為何？影響黃旭宏與許文鼎間有
    無消費借貸關係存在至鉅，未見原審就此部分發問曉諭，命
    兩造為充分之攻防及適當完全之辯論，逕以證人黃佩玉、曾
    真梅所言係聽聞黃旭宏單方陳述及黃旭宏之年收入遠低於借
    款金額，而為不利黃旭宏之認定，不免速斷。
  3.次查原審認定許文鼎向曾建浩第2次借款共分4筆合計2711萬
    元、向林韋霆借款2次合計541萬元，並以曾建浩、林韋霆不
    爭執之還款金額依借款先後次序儘先抵充借款在前之利息、
    餘額再抵充本金。倘若非虛，原審未說明許文鼎提出之給付
    不足清償全部債務時，於清償時有無指定應抵充之債務，即
    逕依民法第322 條為法定抵充，已嫌疏略，又：⑴曾建浩陳
    稱4筆借款均約定3個月償還，而第1、2筆借款各有展延還款
    日3個月（原審卷七第225至227 頁），林韋霆則陳稱清償日
    是票載發票日（一審卷三第249 頁反面），則上開各筆借款
    於清償時，到期先後？⑵曾建浩抗辯第3筆借款500萬元，是
    以中和房地為第1 次借款所設定但清償後未塗銷之抵押權為
    擔保等語（原審卷七第227 頁），而該抵押權擔保債權確定
    日期則在第3筆借款前之103年5月4日，非該抵押權擔保效力
    所及，並為原審所認定（原判決第19頁第4 行至29行），似
    見第3筆借款並無擔保，又許文鼎提供金門街房地設定900萬
    元、債權額比例1/2 之最高限額抵押權予林韋霆作借款之擔
    保，為原審認定之事實，似見擔保債權額上限為450 萬元，
    果若無訛，則林韋霆之借款541萬元，於104年9月8日開始清
    償時，將有部分借款並無擔保（凃芳敏於105年9月29日讓與
    部分擔保債權額，林韋霆受擔保債權額比例成為2/3 ，原審
    卷一第589頁），實情為何？⑶曾建浩陳述許文鼎於104年 6
    月5日還款300萬元、同年月8日還款200萬元、同年月9 日還
    款50萬元、同年9月9日還款50萬元，都是償還本金等情（原
    審卷五第225、292頁），是否為曾建浩同意許文鼎上開還款
    先抵充原本之意？均有待釐清，因攸關曾建浩、林韋霆得據
    以參與分配之債權額，原審未詳加調查審認，即逕依各筆借
    款先後之次序儘先抵充利息、餘額再充原本，即有可議。此
    部分事實既有未明，有待原審進一步查明，本院無從為法律
    上之判斷。
  4.又查原審認定曾建浩對許文鼎之第3、4筆借款本金數額，其
    中各用以預付第1、2筆借款之3 個月利息49萬5000元，因未
    實際交付，不認得成立消費借貸關係，並從其後許文鼎之還
    款中再予抵充。惟按消費借貸為要物契約，故自貸與金錢中
    預扣利息，該預扣利息部分，既未實際交付借用人，固不成
    立金錢借貸，然若當事人間約定，將部分金額用以清償此前
    已成立他筆金錢借貸之利息而予扣除，因無違金錢借貸之要
    物性，就該部分自仍得成立消費借貸契約。原審以該部分金
    錢未現實交付而不認成立消費借貸關係，所持法律見解，尚
    有未洽。
  5.上訴人上訴論旨，各自指摘原判決上開不利於己部分違背法
    令，求予廢棄，非無理由。
  ㈡上訴駁回部分（即駁回賴林富美對凃芳敏在第一審之訴部分
    ）：
    原審以前揭理由認定許文鼎確有透過訴外人凃明國向凃芳敏
    借款，而金門街房地抵押權設定契約書債務人誤未記載許文
    鼎，不影響凃芳敏與許文鼎間成立270 萬6000元之消費借貸
    關係，經許文鼎於104年12月17日匯款100萬元清償本金，及
    凃芳敏所持執行名義駁回利息之請求，凃芳敏得就次序21之
    執行費優先債權原本1 萬3648元、次序56之票款普通債權原
    本170 萬6000元參與分配，因而將第一審賴林富美請求就系
    爭分配表關於凃芳敏前開債權原本及受分配金額，予以剔除
    ，不得列入分配部分廢棄，改判駁回賴林富美在第一審之訴
    ，經核於法並無違誤。賴林富美上訴論旨，復執陳詞，就原
    審取捨證據、認定事實之職權行使，指摘原判決此部分違背
    法令，聲明廢棄，非有理由。
  ㈢又因本件部分事實尚有待原審調查審認，而所涉及之法律上
    爭議亦不具原則上重要性，無行言詞辯論之必要，附此說明
    。
五、據上論結，本件黃旭宏之上訴為有理由，賴林富美之上訴為
    一部有理由、一部無理由。依民事訴訟法第477條第1項、第
    478條第2項、第481條、第449條第1 項、第78條，判決如主
    文。
中    華    民    國   111    年    5     月    18    日
                      最高法院民事第六庭
                          審判長法官  魏  大  喨  
                                法官  李  寶  堂  
                                法官  李  文  賢  
                                法官  林  玉  珮  
                                法官  高  榮  宏  
本件正本證明與原本無異
                                      書  記  官
中    華    民    國   111    年    5     月    24    日